【裁判字號】    97,小上,29
【裁判日期】    970709
【裁判案由】    清償信用卡消費款
【裁判全文】
臺灣桃園地方法院民事判決              97年度小上字第29號
上  訴  人  乙○○
                        樓
被  上訴人  遠東國際商業銀行股份有限公司
                        27樓
法定代理人  甲○○
上列當事人間請求清償信用卡消費款事件，上訴人對於中華民國
97年5 月21日本院中壢簡易庭97年度壢小字第529 號第一審判決
提起上訴，本院判決如下：
    主  文
上訴駁回。
第二審訴訟費用新台幣壹仟伍佰元由上訴人負擔。
    理  由
一、按對於小額程序之第一審裁判之上訴，非以其違背法令為理
    由，不得為之。民事訴訟法第436 條之24第2 項定有明文。
    經查，本件上訴人提起上訴指摘：上訴人原積欠被上訴人消
    費款新台幣（下同）93,392元，惟上訴人於民國95年間依照
    債務協商機制與金融機構進行協商時，約定上訴人每月應償
    還被上訴人金額為778 元，自95年8 月間開始繳款直至96年
    12 月 ，共計17期，合計已繳納13,226元，上訴人所欠金額
    扣除已償還部分，應僅尚欠75,121元，原審判決顯有違誤。
    且關於原審所判決上訴人應給付之利息部分，因係屬定型化
    契約約定，上訴人根本無選擇餘地，而本件循環利率高達百
    分之19點71，依據消費者保護法第12條之規定，該約定顯失
    公平，應為無效，利息部分，應回歸年利率百分之5 計算等
    語。核其上訴理由，已對於原第一審小額判決違背法令之情
    事有具體之指摘，是上訴人提起本件上訴，應認為已具備合
    法要件，合先敘明。
二、按小額程序之第二審判決，依上訴意旨足認上訴為無理由者
    ，得不經言詞辯論為之，民事訴訟法第436 條之29第2 款定
    有明文。
三、本件上訴意旨略以：(一)上訴人積欠被上訴人消費款項雖為事
    實，但上訴人當時所積欠被上訴人之消費款項為93,392元，
    上訴人於95年依照債務協商機制與金融機構進行協商時，關
    於被上訴人部分，約定上訴人每月償還被上訴人778 元，上
    訴人於95年8 月開始繳款，直到96年12月，共計17期，合計
    已繳款金額為13,226元，故上訴人所欠金額扣除已償還部分
    ，實際所欠款項應為75,121元，原審未察，判決上訴人應給
    付被上訴人88,347元及自97年2 月1 日起至清償日止，按年
    息百分之19.71 計算之利息，應有違誤。又本件關於利息部
    分，乃係以定型化契約約定，上訴人原無選擇餘地，而本件
    循環利率高達百分之19.71 ，依消費者保護法第12條之規定
    ，該約定有顯失公平之情形，應為無效之條款，利息部分，
    應回歸年利率百分之5 計算為理由提起上訴。並聲明：原判
    決關於命上訴人給付超過75,121元本金及利息部分均廢棄；
    上開廢棄部分，被上訴人於第一審之訴駁回。
四、按「定型化契約中之條款違反誠信原則，對消費者顯失公平
    者，無效。定型化契約中之條款有下列情形之一者，推定其
    顯失公平：一、違反平等互惠原則者。二、條款與其所排除
    不予適用之任意規定之立法意旨顯相矛盾者。三、契約之主
    要權利或義務，因受條款之限制，致契約之目的難以達成者
    。」、次按「定型化契約條款是否違反誠信原則，對消費者
    顯失公平，應斟酌契約之性質、締約目的、全部條款內容、
    交易習慣及其他情事判斷之」、「定型化契約條款，有下列
    情事之一者，為違反平等互惠原則：一、當事人間之給付與
    對待給付顯不相當者。二、消費者應負擔非其所能控制之危
    險者。三、消費者違約時，應負擔顯不相當之賠償責任者。
    四、其他顯有不利於消費者之情形。」消費者保護法第12
    條、消費者保護法施行細則第13條、第14條分別定有明文。
    故就定型化契約是否符合誠信原則，應視其是否違背任意法
    規之基本規範意義，或其對相對人權利之限制、自己義務之
    減輕及是否危害契約之主要目的而判斷之，合先敘明。
五、本件被上訴人於原審係依據信用卡消費借貸關係起訴請求，
    其所憑者乃為兩造間所簽定之信用卡約定條款（下稱系爭信
    用卡約定條款）。系爭信用卡約定條款既為被上訴人單方面
    所印製，並為規範兩造信用卡消費借貸契約之類型，故應屬
    定型化契約無誤。又依據系爭信用卡約定條款第15條所載：
    「持卡人得選擇以循環信用方式繳款，於當期繳款截止日前
    將最低應繳金額以上（或等於最低應繳金額）款項繳付貴行
    ，不適用前條第一項當期清償全部之應付款項約定。持卡人
    就剩餘未付款項得延後付款，並依第三項計付循環信用利息
    ，且得隨時清償原延後付款金額之全部或一部。持卡人每期
    最低應繳金額為信用額度內應付帳款（不含年費、循環信用
    、違約金及各項手續費）之百分之二（如低於新台幣800 元
    ，以新台幣800 元計），加上超過信用額度之全部使用信用
    卡交易金額，累計以前各期逾期未付最低應繳款項之總和、
    循環信用利息及年費、預借現金手續費、掛失手續費、調閱
    簽帳單手續費等其他應繳費用。各筆循環信用利息之計算，
    係將每筆「得計入循環信用本金之帳款」，自各筆款入帳日
    起，就該帳款之餘額以年息百分之19.71 （日息萬分之5.4
    ）計算至該筆帳款結清之日止（元以下四捨五入）。」內容
    可知，信用卡消費借貸關係之本質，原即係消費者以其個人
    在社會上之信用評價，與金融機構為消費借貸款項之往來，
    而金融機構則以前述之信用評等作為同意放款即所謂最高信
    用額度之衡量標準，又因此種交易往來，消費者無須提供其
    他物上擔保或連帶保證，金融機構乃承受較高之無法回收款
    項之風險，故收取較一般放款高額之利息，並與消費者約定
    得以循環計息之方式作為本金之計算。而消費者在向金融機
    構申辦信用卡使用，並經審核通過後，金融機構即會將信用
    卡以及信用卡約定條款一併寄出予消費者，而消費者若於閱
    讀約定條款之後，不欲同意該條款，自可向金融機構申請停
    用前述信用卡，亦即消費者並非僅處於被動需單方面接受約
    定條款之地位，對其自身所應負擔之危險亦非屬不得預測、
    無法控制之情狀，且系爭信用卡約定條款，既未排除任何不
    欲適用之立法意旨亦未致契約之主要權利或義務，因受條款
    之限制，致契約之目的難以達成，故應無消費者保護法第12
    條所規定之顯失公平之情。
六、經查，本件上訴人既於91年12月間向被上訴人申請信用卡使
    用，且經被上訴人核發使用，迄至95年5 月間，上訴人尚積
    欠被上訴人88,347元未為清償，上訴人雖抗辯其僅積欠75,1
    21元，惟並不否認其確有於前述期間向被上訴人申辦信用卡
    ，並持卡使用之事實，足見被上訴人於收受被上訴人寄交之
    信用卡後，並未對系爭信用卡約定條款部分為任何爭執，被
    上訴人應已同意系爭信用卡約定條款所載之內容，自不得再
    於持卡使用卻無力繳納之餘，重行爭執前述約定條款有顯失
    公平之情，況系爭信用卡約定條款並非顯失公平，業已如前
    述。故本院認上訴人所執系爭信用卡約定條款中之遲延利息
    約定部分，應屬有效，上訴人此部分抗辯，即不足採。至上
    訴人所陳稱被上訴人請求金額計算有誤部分，已據被上訴人
    於原審提出欠款明細1 紙為證，原審採憑該項證物所為之判
    決，並無違背法令之情事。上訴人此部分抗辯，亦屬於法無
    據，難以採信。上訴人據以提起上訴，顯無理由。
七、綜上所述，原審判決既無違背法令之情形，上訴人以前述情
    詞，認原審判決違背法令，而提起本件上訴，聲明廢棄改判
    ，顯無理由，本院爰不經言詞辯論逕判決駁回上訴。
八、關於上訴人應負擔之第二審訴訟費用，依民事訴訟法第436
    條之32第1項準用第436條之19第1項之規定，確定本件訴訟
    費用額如主文第2項所示之金額。
九、據上論結，本件上訴無理由，依民事訴訟法第436 條之32第
    1 項、第2 項、第436 條之29第2 款、第436 條之1 第3 項
    、第436 條之19第1 項、第78條，判決如主文。
中    華    民    國    97    年    7     月    9     日
                民事第三庭  審判長法  官  汪智陽
                                  法  官  熊祥雲
                                  法  官  陳清怡
以上正本係照原本作成。
本件不得上訴。
中    華    民    國    97    年    7     月    11    日
                                  書記官  劉璟佳


司法院資訊處製作；財團法人民間司法改革基金會備份。
